臺灣臺中地方法院刑事判決　　　　　　　100年度易字第176號
公　訴　人　臺灣臺中地方法院檢察署檢察官
被　　　告　廖顯達　43歲民.
選任辯護人　胡達仁律師
上列被告因重利案件，經檢察官提起公訴（99年度偵字第21950
號），本院判決如下：
    主    文
廖顯達犯重利罪，處拘役伍拾玖日，如易科罰金，以新臺幣壹仟
元折算壹日。
    犯罪事實
一、廖顯達基於以借貸金錢而謀取與原本顯不相當重利之犯意，
    於民國99年7月30日及8月初，明知林勝典需錢孔急，而在臺
    中市○○路148號「怡美計程車行松竹站」，接續貸與新臺
    幣（下同）15000元、15000元，共計30000元之金額，並約
    定以每10天為一期，每期需繳納3000元之利息（年利率達
    360% ），而取得與原本顯不相當之重利，且要求林勝典於
    99年7 月30日簽發1紙45000元之本票以為擔保。嗣經廖顯達
    於99年9月8日下午4時10分許，在臺中市○○區○○路186巷
    7號旁，向林勝典收取利息費用時，為警查獲，並扣得面額4
    5000元本票1張及現金3000元（已發還）。
二、案經林勝典訴由臺中市警察局移送臺灣臺中地方法院檢察署
    檢察官偵查起訴。
    理    由
一、證人林勝典於警詢之證述，屬被告以外之人於審判外所為之
    言詞陳述，經核尚無刑事訴訟法第159條之2所指傳聞例外之
    情形，復經被告於本院審理時具狀稱無證據能力，自無證據
    能力。次按我國刑事訴訟法基於證據裁判主義及證據能力之
    規定，得以作為認定犯罪事實之依據，以有證據能力之證據
    為限，惟於審判期日證人所為陳述與審判外之陳述相異時，
    可提出該證人先前所為自我矛盾之陳述，用來減低其在審判
    時證言之證明力，此種作為彈劾證據使用之傳聞證據，因非
    用於認定犯罪事實之基礎，不受傳聞法則之拘束（最高法院
    97年度臺上字第6321號判決參照）。則證人林勝典於警察詢
    問時為屬無證據能力之陳述，自仍得作為本案之彈劾證據使
    用，併予敘明。又證人賴政賢於本院審理時所為之陳述，依
    刑事訴訟法第159條第1項之規定，自有證據能力，檢察官認
    證人賴政賢於審理時所述無證據能力，要非有據。除上開證
    人林勝典警詢之陳述、證人賴政賢審理時所為之證述之證據
    能力有所爭執外，其餘證據，本案檢察官、被告及辯護人於
    本院審理程序時並未加爭執，且本院審酌各該證據作成之形
    式及取得之方式，均無瑕疵、與待證事實具有關聯性等情況
    ，認為適當，且無不法取得之情形，應認得為證據，具有證
    據能力。
二、被告固坦承有貸與告訴人3萬元，並由林勝典簽發1紙45000
    元本票供擔保，且告訴人並有清償9千元等事實，惟否認有
    重利之犯行，並辯稱：伊沒有收利息云云，經查：
（一）證人即告訴人林勝典於偵訊時證述：伊於99年7月30日借
      了15000元，因被告叫伊簽3倍的本票，所以開了45000元
      的票，隔了2天又借了15000元，警察查獲那1天，伊才拿
      3000元的利息給被告，利息是10天3000元，尚欠被告3000
      0元，一直還利息，沒有還本金等語（見偵查卷第48、49
      頁）；復於本院審理時證述：伊因家裡缺錢在台中市○○
      路149號向被告借30000元，是在7月30日跟被告借15000元
      ，開了45000元的本票，後來在8月初借15000元就沒有開
      本票了，利息10天為1期，1期為3000元，被告被查獲時，
      伊是要還3000元之利息，本票金額是被告要求伊簽的，簽
      的金額是實際金額3倍等語（見本院100年3月2日審判筆錄
      第3至7頁）。參以被告於警詢時陳述證人林勝典確有於99
      年7月30日在臺中市○○路148號「怡美計程車行松竹站」
      借款30000元，證人林勝典說要貼伊利息，償還的金額就
      是證人林勝典開立本票金額45000元為準，並已償還9000
      元之債務等語（見警卷第4頁）。且本件扣案之本票為45
      000元，而查獲當時證人林勝典欲清償3000元之利息，亦
      與證人林勝典所述每期3000元之利息相符。再被告於7月
      30日及8月初共借款30000元，至99年9月底為1個月，而被
      告亦坦承有收證人林勝典交付3次每次3000元，共計9000
      元之金錢，亦與證人林勝典所述10天1期每期3000元之利
      息一節相同。則證人林勝典前揭證述其係於99年7月30日
      及同年8月初因缺錢，向被告分別借款15000元，共借
      30000元，利息計算方式為每10天1期，利息為3000元，嗣
      因無力支付利息，乃於同年9月6日報警處理，於同年月8
      日證人林勝典欲向被告繳納利息時，為警查獲等情，應為
      可採。至證人林勝典於偵查及本院審理時陳述被告有預扣
      3000元，然查證人林勝典於警詢並未陳述被告有預扣之情
      形，且證人林勝典係分別向被告借款15000元，證人稱有
      預扣3000元之情形亦與上開金額不符，是本件本院認被告
      借款予證人林勝典時並無預扣金額之情形。
（二）被告辯稱並無收取利息等語，並舉證人賴政賢為證，惟查
      ；被告於警詢時亦坦承有收取利息之情形，且最後清償之
      金額亦以證人林勝典所簽發之45000元為準，而證人林勝
      典僅係借款30000元，卻須清償達45000元之債務，是被告
      所稱並收取利息一詞，為不可採。另證人賴政賢雖證稱證
      人林勝典好像跟伊說被告跟證人林勝典沒有約定利息云云
      ，惟查，證人賴政賢於同日審理時亦證述利息有無約定，
      伊不知道等語（見本院100年3月2日審判筆錄第10頁），
      而證人林勝典向被告借款時，證人賴政賢並非在場之人，
      且其所述有無約定利息一詞，於審理中有不一致之情形，
      並為證人林勝典否認有向證人賴政賢提及有向被告借錢一
      事，是證人賴政賢於審理中所述被告借款予證人林勝典並
      無收利息一節，為本院所不採。再證人陳穎暉亦不知情被
      告與證人林勝典間之借款情形，其所為證人林勝典與證人
      賴政賢間之借款關係，亦不足作為證人賴政賢所述被告與
      證人林勝典間之借款有無約定利息之證明。是證人賴政賢
      、陳穎暉所述，均不足以作為被告沒有向證人林勝典收取
      利息之證明。再者，被告為告訴人計程車站之站長，若被
      告無息借款予告訴人，告訴人非但無誣陷被告入罪之理，
      依常情，告訴人理當心存感激，何以甘冒誣告之刑事責任
      而於檢察官偵訊時指陳被告收取重利之理。亦足認被告所
      辯並無收取利息一詞，要非可採。
（三）按重利罪所保護之法益為個人財產，亦即個人在發生經濟
      危機時，不必再面對不平等之契約，進而遭受財產上之損
      害，易言之，重利罪係在保護個人在意思自由受限制之情
      況下，個人之財產利益不致遭受剝奪。蓋若純從契約自由
      的觀點，私人間訂立借貸契約，國家刑罰權原無須介入，
      但若從「限制契約自由」的觀點，處於經濟上弱勢地位之
      一方，若有急迫、輕率或無經驗等情事，即不可能對於契
      約內容有公平決定的機會，亦即借款人並沒有真正、絕對
      的自由可言，故若在沒有實質自由的情形下締約，應受到
      法秩序之保護。而刑法重利罪所稱之「急迫」，係指借款
      人因故急需金錢或其他物品而面臨經濟上的壓力，陷入惶
      惶然知其不可而為之的窘境，「輕率」係指陷於未能慎重
      考慮而草率遽下借款決定，「無經驗」則係指無借貸之經
      驗以致於未能分辨借貸契約條件之利害關係而言。查證人
      林勝典確係因為家庭經濟困難孩子學費等原因，始先後2
      次向被告借款，均業如前述，是衡諸證人林勝典家庭經濟
      收入非高之情況，倘非證人林勝典因需款孔急，衡諸常情
      ，顯無甘願承受週年利率高達360％之鉅額利息負擔，而
      向被告借款應急之道理，又以現為低利率之社會經濟實情
      ，金融機構除少數貸款（如信用卡、現金卡等無擔保之短
      期、小額之授信）利率高於10%外（但均未逾20%），多數
      貸款利率均在10%以下等公眾週知之金融市場動態等情狀
      相較，被告就此部分收取之利息，顯較一般債務之利息有
      特殊之超額，屬與原本顯不相當之重利，核屬重利無疑。
（四）此外，復有本票1紙、新臺幣3千元影本扣押筆錄、扣押物
      品目錄表、贓物認領保管單、現場勘查照片等件存卷可憑
      ，是本件事證明確，被告之重利犯行洵堪認定，應依法論
      科。
三、核被告所為，係犯刑法第344條之重利罪。又刑法上接續犯
    之概念，係指數行為於同時同地或密切接近之時地實施，侵
    害同一之法益，各行為之獨立性極為薄弱，依一般社會健全
    觀念，在時間差距上，難以強行分開，在刑法評價上，以視
    為數個舉動之接續施行，合為包括之一行為予以評價，較為
    合理（最高法院86年臺上字第3295號判例可資參照）。查本
    件被告前開貸款，其中2次貸款、3次向林勝典收取利息之行
    為，係基於同一機會而接續實施，且所犯基本構成要件亦屬
    相同，顯係基於單一之犯意，反覆實施同一之犯意而為，並
    侵害同一法益，多次收取利息之行為，在時間及本、利計算
    上有其連貫性，客觀上難以分割，應論以接續犯。爰審酌被
    告身為計程車站站長，理應幫助其轄下之計程車司機，有困
    難時應及時求助，竟為圖一己之利，利用司機需款孔急之際
    收取高額利息，有鑑於借款人每每因無力負擔高利貸之重利
    或鋌而走險犯罪或輕生尋短，製造社會問題，兼衡被告否認
    犯行，未見悔意，暨其犯罪手段、智識程度、未訴諸暴力討
    債、檢察官求刑之刑度等一切情狀，量處如主文所示之刑，
    並諭知易科罰金之折算標準。至扣案由告訴人所簽立之本票
    1紙，為被告因貸放重利所持有，係告訴人供作借款質押之
    用，則被告取得上開物品，無非充作擔保證明之用，如告訴
    人還款完竣後，被告仍須將該等充為借款質押之物品返還，
    難認係被告犯罪所得之物，亦非被告所有，又均非屬違禁物
    ，核與沒收之要件不符，自無從宣告沒收。
據上論斷，應依刑事訴訟法第299條第1項前段，刑法344條、第
41條第1項，刑法施行法第1條之1第1項、第2項前段，判決如主
文。
中    華    民    國  100    年    4    月    20    日
                      刑事第四庭  法  官   黃益茂
以上正本證明與原本無異。
如不服本判決應於收受送達後10日內向本院提出上訴書狀，並應
敘述具體理由；其未敘述上訴理由者，應於上訴期間屆滿後20日
內向本院補提理由書（均須按他造當事人之人數附繕本）「切勿
逕送上級法院」。
                                  書記官   蔡秋明
中    華    民    國  100    年    4    月    20    日
附錄論罪科刑法條
中華民國刑法第344條
乘他人急迫、輕率或無經驗貸以金錢或其他物品，而取得與原本
顯不相當之重利者，處1年以下有期徒刑、拘役或科或併科1千元
以下罰金。